【裁判字號】    88,上更(一),293
【裁判日期】    890321
【裁判案由】    給付價金
【裁判全文】
臺灣高等法院民事判決  八十八年度上更(一)字第二九三號
      上  訴  人  甲○○
      訴訟代理人  張家瑜律師
                  林鳳秋律師
      被上訴人    乙  ○  住台.
      訴訟代理人  林見軍律師
右當事人間給付價金事件，上訴人對於中華民國八十六年十月二十日台灣士林地方法
院八十六年度訴字第四六九號第一審判決提起上訴，經最高法院第一次發回更審，本
院判決如左：
    主    文
原判決廢棄。
被上訴人在第一審之訴及假執行之聲請均駁回。
第一、二審及發回前第三審訴訟費用由被上訴人負擔。
    事    實
壹、上訴人部分：
一、聲明：
  (一)原判決廢棄。
  (二)被上訴人在第一審之訴及假執行之聲請均駁回。
二、陳述：除與原判決及發回前本院判決記載相同者，予以援用外，補陳略稱：
  (一)被上訴人有先為完成「農路及鑑界土地完成」義務，在其未完成給付義務前，伊
    得拒絕尾款新台幣（下同）三百一十八萬元之給付。
  (二)被上訴人完成農路之期限早已屆至，伊曾多次以口頭催告，未獲置理，乃於八十
    五年再以存證信函催告，惟被上訴人迄今仍未完成農路。若認被上訴人無先為給
    付義務，伊亦得主張同時履行抗辯權而拒絕給付。
  (三)被上訴人就農路未完成係屬給付不能之有利於己之事實應負舉證之責。
  (四)伊向被上訴人購買台中縣大里市○○○段第一五三－四、一五五－二、四六一－
    二、四六一－三號等土地四筆（下稱系爭土地）時，該地為袋地且屬窪地，被上
    訴人有修築農路之義務，自不因重劃後土地坐落面臨道路，即謂已無修築農路之
    實益，而遽為有利於被上訴人之認定。
三、證據：除援用原審及發回前本院前審之立證方法外，聲請傳訊證人林凱進、王錫
    河、劉盧淑惠到庭作證，並聲請本院向台中縣政府農業局函詢於七十八年七月二
    十七日系爭土地是否發生水災，造成嚴重損失；及向台中縣政府工務局函詢，系
    爭土地於重劃前若供他人填土之用所得利益若干。
貳、被上訴人部分：
一、聲明：上訴駁回。
二、陳述：除與原判決及發回前本院判決書記載相同者，予以援用外，補陳略稱：
  (一)修築農路之義務，乃契約之附屬義務而非三百一十八萬元之給付條件。
  (二)修築農路當以系爭土地當時係屬袋地之缺失，而以對外通行為唯一目的，惟土地
    重劃後系爭土地已面臨道路，修築農路之目的已因重劃而陷於給付不能，且不可
    歸責於伊。
  (三)農路之修築縱係可歸責於伊致給付不能，然所生之法律效果依民法第二百二十六
    條第一項之規定，僅止於上訴人得請求損害賠償之問題，非可拒付尾款。
  (四)兩造契約約定上訴人應於何時或何種情況下給付價金之義務，係屬清償期之約定
    ，而上訴人給付尾款之義務，其清償期當係於系爭農路修築陷於給付不能時即為
    屆至。
三、證據：除援用原審及發回前本院前審之立證方法外，補提：協議書（見本院卷第
    五一頁）及最高法院二十八年上字第一七四０號判例要旨（見本院卷第三四頁）
    等件影本為證。
    理    由
一、本件被上訴人主張：上訴人於七十八年三月二日向伊及訴外人程燕蓉、程文錦等
    購買系爭土地，總價金為七千一百九十萬元。伊等出賣人依約將系爭土地所有權
    移轉登記與上訴人及其指定之第三人後，上訴人竟拒不付清尾款三百一十八萬元
    。伊業經程燕蓉、程文錦二人讓與該價金（尾款）之全部債權並已通知上訴人，
    自得基於買賣關係請求上訴人給付該尾款等情，求為命上訴人給付伊三百一十八
    萬元及自訴狀繕本送達翌日（八十六年五月三十日）起至清償日止按年息百分之
    五計付法定遲延利息之判決。
二、上訴人則以：依系爭契約第三條及收款欄之約定，被上訴人應先將寬四公尺、長
    八十公尺之農路修建完成，伊始有給付尾款之義務。被上訴人迄今既未完成該農
    路，請求伊給付尾款即非有理。縱認該農路之修建已屬給付不能，伊亦得向被上
    訴人請求損害賠償，並以之與系爭尾款相互抵銷，上訴人之請求，仍屬無理等語
    ，資為抗辯。
三、被上訴人主張兩造間就系爭土地於七十八年三月二日締結買賣契約，總計價金為
    七千一百九十萬元，被上訴人依約將上開土地所有權移轉登記予上訴人及其指定
    之第三人後，上訴人拒不付清價金餘款三百一十八萬元，又為便於系爭款項之追
    償，原土地出賣人程燕蓉、程文錦二人，已將其對上訴人之全數價金債權讓與被
    上訴人，並以郵局存證信函通知讓與之事實，業據被上訴人提出不動產買賣預約
    書（見台灣士林地方法院八十六年訴字第四六九號卷第八至十二頁）、土地登記
    簿謄本（見同卷第十三至三十三頁）、存證信函（見同卷第三十四頁）及債權讓
    與協議書（見本院卷第五十一頁）等件影本為證，且為上訴人所不爭執，自堪信
    為真實。
四、按雙方當事人簽約後，得隨時再成立新約定，推翻原來之約定，此契約變更之自
    由乃私法上締約自由原則之表見，自應依後來之約定履行。本件依兩造不爭之系
    爭契約第三條於七十八年三月二日原約定：「第一次款七十八年三月六日甲方（
    上訴人）付新台幣二千萬元正，同時乙方（被上訴人）應備齊過戶所需文件交代
    書處辦理過戶，同時乙方應開始做農路」，同條又約定：「尾款：訂乙方農路完
    成後付新台幣七十二萬元正」（見台灣士林地方法院八十六年訴字第四六九號卷
    第八頁），嗣於同年四月七日兩造復在契約書末之收款欄另約定「餘額新台幣參
    佰壹拾捌萬元正，乙方將農路完成後及鑑界土地完成後付清」，有兩造不爭之契
    約書可按（見同上卷第八頁至第十二頁），依前揭說明，兩造既於簽約後以合意
    變更原約定，自應依後來之約定履行。經查：
  (一)系爭契約第三條之尾款原約定：「訂乙方農路完成後付新台幣七十二萬元」，該
    約定底下另又加註「此款乙方支付林啟楨」等文字，查林啟禎（嗣改名林凱進）
    係仲介人，業據同為仲介人之王鍚河於本院證述在卷（見本院更(一)卷第一０二頁
    ），由是堪知此七十二萬元餘額係約定於被上訴人完成農地時，由上訴人直接付
    予林啟楨，再參以兩造契約書收款欄內記載「七十八年三月二日．．．．．（定
    金款扣除新台幣二十萬元正交付林啟禎，預做農路費用）」，亦知此七十二萬元
    並非農路之修築費用。
  (二)證人王錫河於本院證稱：「（農路拓寬需多少錢有無提到？）農路拓寬預估費用
    約三百多萬元。」「（三百一十八萬元是如何估計出來的？）買方依購買道路價
    錢及築路費用估出來的．．．鑑界費用很少，三百一十八萬元包括道路取得、道
    路施作及土地鑑界。」（見本院更(一)卷第一０三、一０四、一０六頁），而被上
    訴人於本院時亦稱該三百十八萬尾款係作為道路施作及土地鑑界之費用（見本院
    更(一)卷第一０六頁），由上述可知，兩造於訂約後已變更原意，而改為三百一十
    八萬元作為修築系爭農路（含土地鑑界）之相當對價之合意。
  (三)雖兩造後來之約定中除農路完成乙項外，又加添了「鑑界土地完成」，但此應為
    被上訴人必須二者均完成，上訴人始有給付尾款三百一十八萬元之義務，被上訴
    人雖將其割裂為若完成土地鑑界應付貳佰肆拾陸萬元，若完成農路應付七十二萬
    元，顯然與契約真諦不符，且未舉證證明，自難採取。從而，被上訴人主張依系
    爭契約第三條「尾款：訂乙方農路完成後付新台幣七十二萬元正」之約定，上訴
    人得拒付之款項最多僅為七十二萬元云云，委無足採。
  (四)依上開系爭契約後來之約定，被上訴人顯有先為「農路完成及鑑界土地完成」之
    給付義務，始有權請求上訴人支付尾款三百一十八萬元。此觀之系爭買賣契約係
    於七十八年三月二日簽立，土地重劃完成之時間在八十六年間，距簽約已有八年
    之久，被上訴人於簽約後長達七、八年之久，均未請求上訴人支付尾款，待土地
    重劃完成後，因土地已面臨道路，始提起本件訴訟，益知被上訴人深知其未完成
    農路，依約不能請求上訴人付款，是被上訴人有先為施作農路之給付義務灼明。
  (五)本件系爭農路之施作雖未約定「期限」，然該農路迄今並未完成，此為兩造所不
    爭執，且經證人王錫河到庭證述明確，則被上訴人既未依約完成先為修築農路之
    給付義務，上訴人自得拒付該尾款，是上訴人之抗辯，應可採取。
五、被上訴人雖主張價金之給付義務於簽約時即已成立生效，完成農路非條件，而是
    給付義務之一部，上訴人僅得請求損害賠償，不得拒絕付款云云。惟查民法上之
    停止條件、解除條件係以將來客觀上不確定事實的成就，決定法律行為效力的發
    生或消滅，本件農路之修築完成，係一給付義務，而非條件，固可認定，然契約
    之給付義務並非不可經由當事人之約定，使之成為他造對待給付之前提要件（即
    一般民間用語〞條件〞之涵義，與民法特殊意義之〞條件〞不同）。故被上訴人
    以上訴人先是主張農路完成是契約一部，後又主張農路完成是條件，前後矛盾云
    云，並非可採。再者被上訴人既有先為「完成農路」之給付義務，有如前述，在
    被上訴人未完成此一給付義務之前提要件前，上訴人並無給付尾款義務，至於因
    可歸責於被上訴人之事由，被上訴人不履行「完成農路」之給付義務，是否導致
    上訴人發生損害，上訴人願否行使其損害賠償請求權，係上訴人之權利而非其義
    務，上訴人有選擇權，被上訴人主張，上訴人僅得請求損害賠償，不得拒絕付款
    ，與兩造明文約定「農路完成後付清」之條款不符，並非可採。
六、再按所謂給付不能者，乃指債務人不能依債之本旨實現之意，不僅指物理上或邏
    輯上不給付，凡依社會觀念，認為不能給付者亦包括在內，惟給付雖屬困難，債
    務本旨茍屬可能實現，仍非不能給付 (最高法院三十二年上字第四七五七號判例
    參照）。本件被上訴人就系爭買賣契約中所負修築農路之義務，雖因系爭農路需
    經由他人土地，被上訴人未能徵得鄰地所有權人同意，而施作困難，為被上訴人
    迄未給付之主要原因，惟此情形尚非絕無法依約給付，依上開判例意旨，應認僅
    屬給付困難，尚未達於給付不能之程度。而此種情形，迄今並未有任何改變，亦
    不受土地重劃之影響，頂多僅係已面臨馬路，並非袋地，有無必要及實益而已，
    並非給付不能。至於農路完成對上訴人有無實益，並不能免除被上訴人之給付義
    務。蓋給付是否有實益，並非履行給付之要件。本件兩造既約定農路完成後，上
    訴人始有支付尾款之義務，農路完成乃雙方訂約時約定上訴人支付尾款之前提要
    件，上訴人是否負有支付尾款之義務，端視該農路是否完成，亦即前提要件是否
    履行，而非以「農路完成」對上訴人是否「具有實益」而定，是被上訴人主張上
    訴人之土地經重劃後已面臨馬路，完成農路已給付不能，且無實益云云，尚無足
    採。
七、況本件縱認被上訴人主張因上訴人之土地經重劃後已面臨道路，完成農路已屬給
    付不能為可採，惟按因不可歸責於雙方當事人之事由，致一方之給付全部不能者
    ，他方免為對待給付之義務，如僅一部不能者，應按其比例，減少對待給付，民
    法第二百六十六條第一項定有明文，依此法律明文規定，上訴人自可免為此對待
    給付三百一十八萬元，則被上訴人主張給付不能而請求上訴人給付尾款，亦無理
    由。
八、綜上所述，被上訴人主張修築系爭農路為系爭契約之附屬義務，而非尾款之給付
    條件，上訴人給付尾款之義務，於農路之修築陷於給付不能時，即為屆至云云，
    為不足採，上訴人之抗辯，尚屬可信。從而，被上訴人本於買賣契約之法律關係
    ，請求上訴人給付尾款三百一十八萬元，為無理由，不應准許。其假執行之聲請
    亦失所附麗，應併予駁回。原審判命上訴人給付三百一十八萬元及法定遲延利息
    ，並為假執行之宣告，自有未洽。上訴意旨指摘原判決不當，求予廢棄改判，為
    有理由。自應由本院予以廢棄改判，如主文第二項所示。
九、兩造其餘攻擊防禦方法經本院審酌後，認與上述論斷結果不生影響，爰不一一予
    以論述。
十、據上論結，本件上訴為有理由，依民事訴訟法第四百五十條、第七十八條，判決
    如主文。
中      華      民      國    八十九    年      三      月    二十一    日
                                      臺灣高等法院民事第十六庭
                                          審判長法  官  阮  富  枝
                                                法  官  王  聖  惠
                                                法  官  周  美  月
右正本係照原本作成。
被上訴人如不服本判決，應於收受送達後二十日內向本院提出上訴書狀，其未表明上
訴理由者，應於提出上訴後二十日內向本院補提理由書狀（均須按他造當事人之人數
附繕本）上訴時應提出委任律師或具有律師資格之人之委任狀；委任有律師資格者，
另應附具律師及格證書及釋明委任人與受任人有民事訴訟法第四百六十六條之一第一
項但書或第二項（詳附註）所定關係之釋明文書影本。
中      華      民      國    八十九    年      三      月    二十三    日
                                                書記官  洪  雪  娥
附註：
民事訴訟法第四百六十六條之一（第一項、第二項）：
對於第二審判決上訴，上訴人應委任律師為訴訟代理人。但上訴人或其法定代理人具
有律師資格者，不在此限。
上訴人之配偶、三親等內之血親、二親等內之姻親，或上訴人為法人、中央或地方機
關時，其所屬專任人員具有律師資格並經法院認為適當者，亦得為第三審訴訟代理人
。


司法院資訊處製作；財團法人民間司法改革基金會備份。
